【裁判字號】    99,交聲,737
【裁判日期】    990730
【裁判案由】    違反道路交通管理處罰條例聲明異議
【裁判全文】
臺灣士林地方法院交通事件裁定         99年度交聲字第737號
原處分機關  臺北市交通事件裁決所
異  議  人
即受處分人  乙○○
上列異議人即受處分人因違反道路交通管理處罰條例案件，對於
臺北市交通事件裁決所中華民國99年5 月3 日所為之北市裁罰字
第裁22-A00YGD367號裁決書（原舉發單號：臺北市政府警察局掌
電字第A00YGD367 號）聲明異議，本院裁定如下：
    主  文
原處分撤銷。
乙○○不罰。
    理  由
一、按汽車駕駛人超車時，未保持適當之間隔者，處新臺幣1,20
    0元以上2,400元以下罰鍰，並記違規點數1 點，道路交通管
    理處罰條例第47條第3 款及第63條第1 項第1 款分別定有明
    文。
二、次按法院受理交通事件，準用刑事訴訟法之規定，道路交通
    管理處罰條例第89條前段定有明文，是最高法院76年臺上字
    第4986號判例所指認定犯罪事實所憑之證據，雖不以直接證
    據為限，間接證據亦包括在內；然而無論直接或間接證據，
    其為訴訟上之證明，須於通常一般之人均不致有所懷疑，而
    得確信其為真實之程度者，始得據為有罪之認定，倘其證明
    尚未達到此一程度，而有合理之懷疑存在以致事實審法院無
    從取得有罪之確信時，即應由法院為諭知被告無罪之判決，
    亦即刑事訴訟法上法院認定事實之最重要原則「認定被告有
    罪，就該有罪事實不能有任何之合理懷疑存在」，於法院審
    理行為人違反道路交通管理處罰條例案件時，自當有其適用
    。易言之，法院於審理行為人違反道路交通管理處罰條例案
    件，當踐行完畢調查證據之程式後，為事實之認定時，如就
    原處分機關所認定之行為人違規之事實仍有合理之訴訟上懷
    疑，而無法百分之百確信行為人確有該當於道路交通管理處
    罰條例各該處罰條文之構成要件事實時，即應依訴訟上之待
    證事實「倘有懷疑，則從被告之利益作解釋」之證據法則，
    作對受處分人有利之認定。
三、原處分意旨略以：異議人即受處分人駕駛車號321-YF號營業
    一般小客車於民國99年3 月25日17時24分許，在臺北市○○
    路擦撞車號5A-3980 號自用一般小客車，經臺北市政府警察
    局內湖分隊員警掣單舉發有「超車時未保持適當間隔」之違
    規，分別依違反道路交通管理處罰條例第47條第3 款處罰鍰
    新臺幣（下同）1,200 元、同條例第63條第1 項（原處分漏
    未記載第1 款）記違規點數1 點。
四、異議意旨略以：事發當時伊於事發地點與車號5A-3980 號自
    用一般小客車發生擦撞，當時在瑞湖街內車號5A-3980 號自
    用一般小客車為前車，伊之車輛為後車，但燈號為綠燈時，
    他在路口處偏右方，伊便直行行駛往回家的方向，但不料車
    身過該車4 分之3 處時，發生擦撞，因為發生擦撞是在綠燈
    剛亮沒多久，伊之時速也只有30至40公里，何來超車問題？
    後來做筆錄時，伊問員警怎麼說伊超車？員警說，在瑞湖街
    時伊為後車，所以叫超車，直到接到違規舉發單始知被舉發
    「超車時未保持適當間距之違規」，惟伊與車號5A-3980 號
    自用一般小客車皆為綠燈行駛路口，只是他偏右方，伊便直
    行，何來超車之問題？且瑞湖街是一條很小的街道，如果對
    方沒偏右方行駛，恐怕伊在候車時會被擋住，連直行都沒有
    辦法，為此，聲明異議云云。
五、經查：
(一)異議人即受處分人乙○○於99年3 月25日17時24分許，駕駛
    車號321-YF號營業一般小客車，行經臺北市○○路，與由甲
    ○○所駕駛之車號5A-3980 號自用一般小客車發生擦撞之事
    實，有臺北市政府警察局內湖分局99年5 月13日北市警內分
    交字第09935637400 號函檢送臺北市政府警察局交通警察大
    隊道路交通事故初步分析研判表、臺北市政府警察局內湖分
    局交通分隊A3類道路交通事故調查報告表、道路交通事故現
    場圖、臺北市政府警察局內湖分局道路交通事故補充資料表
    各一紙、臺北市政府警察局內湖分局交通分隊交通事故談話
    紀錄表二紙及現場照片5 幀附卷可稽，應堪認定。
(二)異議人雖與甲○○所駕駛之車輛發生擦撞，惟異議人是否有
    超車，且未保持適當間隔之違規行為，仍需依據當時一切客
    觀之情狀以為判斷，並不能僅以異議人確有與人發生擦撞，
    即遽行推認異議人有超車且未保持適當間隔之行為。按道路
    交通安全規則第101 條第1 項、第2 項各款之規範內容，尤
    其是同條第1 項第5 款：「前行車減速靠邊或以手勢或亮右
    方向燈表示允讓後，後行車始得超越。超越時應顯示左方向
    燈並於前車左側保持半公尺以上之間隔超過，行至安全距離
    後，再顯示右方向燈駛入原行路線。」之規定明文可知，所
    謂「超車」應係指兩車原本係在同一車道內行駛，而屬前、
    後車之關係，且該後車超越前車後，並應再駛入原行車道內
    之駕駛行為而言，尚非指只要兩車有併行超越之情形，即屬
    於「超車」之行為。雖證人甲○○到庭結證稱：伊是直行車
    ，異議人的車在伊後方，當時伊要左轉，因為車道的寬度只
    能容納一輛車通過，伊在綠燈要左轉的時候，注意對向無來
    車，突然發現一台與伊同向的車子出現在伊左前方，伊緊急
    煞車，還是撞到。車禍發生的時候，伊無偏右行駛等語明確
    （參本院卷99年7 月26日訊問筆錄），惟此不僅為異議人堅
    決否認，並到庭陳稱：伊在瑞湖街的確是證人的後車，當時
    證人應該是偏右行駛，在伊的右前方，伊在後面看得比較清
    楚，證人的車輛確實是偏右行駛。證人可能是沒有察覺到，
    她在看什麼伊不知道。伊車子車身已經過了，伊沒有看到她
    有左轉的意向。當時路口的空間是足夠讓伊直行的，伊不需
    要往左繞，萬一對向車過來怎麼辦。伊經過他的車子時，應
    該是有保持安全距離伊才會過去等語明確（參本院卷99年7
    月26日訊問筆錄），則異議人是否有上揭規定之超車行為，
    即非無疑；再觀諸現場照片，並參照該事後製作之現場圖，
    可知瑞湖街僅2.6 公尺寬，確無法容納二輛車輛併行，然自
    停止線開始，至斑馬線之路口，即向外展開，成為一寬闊的
    十字路口，此時若果如證人甲○○所述，行進緩慢準備左轉
    ，而異議人則是直行，則異議人所辯其係與證人甲○○平行
    等語，即非無可採。復佐以證人甲○○亦到庭詰證稱：當時
    伊已經通過停止線。因為當時剛綠燈，伊就先通過左轉線，
    當時對向應該是沒有來車。伊是停等紅燈的第一台車，一通
    過停止線伊就左轉。一綠燈之後，伊打左轉燈，車身就會慢
    慢往左行駛，因為時間有點久，伊沒有辦法確定是否過了斑
    馬線才左轉等語明確（參本院卷99年7 月26日訊問筆錄），
    而異議人亦到庭陳稱：當時證人應該是偏右行駛，在伊的右
    前方，證人應該是在路口接近一半的地方，兩台車都過了斑
    馬線之後，證人稍微偏右速度緩慢等語明確（參本院卷99年
    7 月26日訊問筆錄），證人甲○○既自承為停等紅燈的第一
    台車，可知當時於該停止線之前，確只有甲○○之車輛，並
    未發生異議人超車之行為，而擦撞之事故應發生於超過停止
    線或是斑馬線之路口，該路口經查應可同時容納二台車輛併
    行前進，而非屬於僅可容納一台車輛行駛之狀況。從而，該
    處路口確有容納二台車輛併行之空間無誤，是自不能遽為異
    議人有超車行為之認定。
(三)又縱異議人確有超車行為，則是否於超車時未保持適當間隔
    ，亦有可議之處。查證人甲○○到庭詰證稱：當時的車速應
    該只有2、30 公里，因為伊要左轉還要注意對向來車，車速
    一定很慢。撞到的時候發現異議人在左邊。因為時間真的很
    久，伊沒有辦法確定當時是否於左轉之前有看左後視鏡等語
    明確（參本院卷99年7 月26日訊問筆錄），可推知證人甲○
    ○於事發當時並未盡其注意義務，亦即在通過停止線之路口
    欲左轉時，只注意對向來車，而疏未注意後方來車，致使其
    與異議人擦撞後，始發現異議人在左邊，從而異議人何時超
    車、是否有保持適當間隔，亦無從證明，是縱異議人有保持
    適當間隔，亦可能因證人甲○○疏於注意，而無法避免擦撞
    事故之發生。而證人甲○○之車輛當時車速減緩，異議人在
    其後方，確有可能認為其要待轉，遂直行通過，證人甲○○
    固到庭詰證稱：左轉時有打方向燈等語明確（參本院卷99年
    7 月26日訊問筆錄），惟異議人到庭陳稱：伊從後面，想她
    可能是右轉車，且伊家就在前面，伊車子過了4 分之3 ，突
    然發現，伊車子的右後方好像被擦撞等語明確（參本院卷99
    年7 月26日訊問筆錄），可知證人甲○○縱有打左轉的方向
    燈，惟因其車速減緩，異議人認其要待轉，而直行通過，如
    於通過停止線或斑馬線後二車併行時，證人甲○○始打左轉
    方向燈，自無法期待異議人有發現之可能。又異議人臺北市
    政府警察局內湖分局交通分隊交通事故談話紀錄表中，固記
    載「我便沿該自小客左側超車直行」云云，惟查因肇事後，
    雙方車輛均已移動，未先標繪車輛位置，只能知悉二車輛行
    駛之路線，至於二車輛發生碰撞之地點究竟在車道上確實位
    置為何已經無從知悉，則異議人駕駛之車號321-YF號營業一
    般小客車是否有超車行為、若果有超車行為，於超車時與證
    人甲○○之車輛之間是否保持適當間隔，亦無從確認，且異
    議人到庭陳稱：員警當時問伊是否是在她後面，伊說是，結
    果警察就寫成伊是超車，但是伊是與證人平行一起過去的。
    當時天色暗，伊也沒注意看警員寫的筆錄，他也沒叫伊看等
    語明確（參本院卷99年7 月26日訊問筆錄）。從而，異議人
    所辯其未有超車行為，且於行經該車旁邊時業已保持適當間
    隔等語，即非無據；另輔以本件事故現場圖及證人甲○○之
    證言研判，亦無法證明異議人當時確有超車未保持適當間隔
    之行為，自難僅以異議人與證人甲○○確有發生擦撞一情，
    即行推認異議人於超車時未保持適當之間隔。是舉發機關既
    未能證明異議人確有於超車時未保持適當間隔之事實，自應
    為有利於異議人之認定，此外，復查無其他積極證據足認異
    議人確有原處分機關所指之違規事實，揆諸前揭說明，異議
    人所辯難謂無理由。是原處分未予詳查，遽依異議人片面之
    陳述予以裁罰，尚有未洽，本件異議為有理由，原處分應予
    撤銷，另諭知異議人不罰。
六、綜上所述，原處分機關所認定異議人有前開違反道路交通管
    理處罰條例之違規事實，證據已有不足，且本院亦查無其他
    積極證據足資證明受異議人確有為前揭違規行為，原處分機
    關不查，並對異議人為前開裁決，自難認為允當，本件應認
    異議人之異議為有理由，自應由本院將原處分撤銷，改諭知
    異議人不罰，以資適法。
據上論斷，應依道路交通案件處理辦法第20條前段，裁定如主文
。
中    華    民    國    99    年    7     月    30    日
                        交通法庭法  官  陳俞婷
以上正本證明與原本無異。
如不服本裁定應於送達後5 日內向本院提出抗告狀。
                                書記官  林宗勳
中    華    民    國    99    年    7     月    30    日

司法院資訊處製作；財團法人民間司法改革基金會備份。
